臺灣士林地方法院刑事判決　　　　　　 95年度簡上字第179號
上訴人
即被告　乙○○
上列上訴人即被告因違反動產擔保交易法案件，對本院士林簡易
庭中華民國95年10月4 日95年度士簡字第1222號刑事簡易判決（
聲請簡易判決處刑案號：臺灣士林地方法院檢察署94年度偵字第
9354號）不服，提起上訴，本院管轄之第二審合議庭判決如下：
    主  文
原判決撤銷。
乙○○動產擔保交易之債務人，意圖不法之利益，將標的物遷移
，致生損害於債權人，處拘役貳拾日，如易科罰金，以銀元參佰
元即新台幣玖佰元折算壹日。緩刑參年。
    事  實
一、乙○○係智能不足且持有中華民國身心障礙手冊之輕度智障
    者，其對外界之知覺、理會及判斷能力明顯低於一般人之平
    均程度，且控制能力亦有障礙，已達精神耗弱之程度。於民
    國93年11月4 日，在其前女友陳玥蓉陪同下，以其所有車牌
    號碼第0476-DV 號自用小客車乙輛設定動產抵押權，向復華
    商業銀行（下稱復華銀行）城東分行貸款新臺幣（下同）20
    萬元，約定分期償還本息總計23萬1,426 元，期間自93年12
    月4 日起至95年5 月4 日止，分18期償還，每期繳付1 萬
    2,857 元，並向臺北市監理處設定動產抵押權，標的物約定
    存放地點為臺北市○○區○○街107 號2 樓乙○○住處，在
    貸款本息未付清之前，乙○○不得將該標的物任意遷移、出
    賣或為其他處分。詎乙○○取得貸款後，竟意圖不法之利益
    ，僅繳付第1 期之分期款項後，即自94年1 月4 日起拒不償
    還本息，並將該車遷移藏匿，致復華銀行追索無著受有損害
    。
二、案經復華銀行訴由臺灣士林地方法院檢察署檢察官偵查聲請
    簡易判決處刑。
    理  由
一、訊據上訴人即被告乙○○於本院審理時僅承認有親自於前述
    車輛動產抵押貸款契約書上簽名，而否認有違反動產擔保交
    易法之犯行，辯稱：車子不是我買的，是陳玥蓉說要買車子
    而用我名字去買的，她的乾哥哥跟她借車子，後來車子就不
    見了，我沒見過陳玥蓉開車，我沒有駕照且不會開車；我知
    道有借錢，至於買車的事我不知道；她將我的存款五萬元領
    出來，她說要拿去繳第一期云云。惟被告乙○○與告訴人復
    華銀行設定動產抵押及辦理汽車貸款，業據告訴人之代理人
    甲○○、趙元瑞及該銀行汽車貸款營業員顏詠薇分別於警詢
    、偵查中指述詳盡，且顏詠薇陳稱被告乙○○及其前女友陳
    玥蓉當時是一起到承德路大眾日盛車行內辦理車貸事項，當
    時陳玥蓉有問何時交車而乙○○有提及買車是要自己開等情
    ，並有復華銀行汽貸客戶還款明細表、申請人及連帶保證人
    資料、車輛動產抵押貸款契約書、臺北市監理處動產擔保交
    易登記證明書公告、汽車新領牌照登記書附卷可稽，且被告
    在本院審理中亦坦承「車輛動產抵押貸款契約書」上乙○○
    的簽名是伊自己簽的，足見被告前述所辯，不足採信，本件
    事證明確，被告犯行堪以認定。
二、刑法新舊法之比較，按被告行為後，94年2 月2 日修正公布
    之刑法，已於95年7 月1 日施行（95年7 月1 日修正施行前
    刑法稱修正前刑法）。修正後刑法第2 條第1 項「行為後法
    律有變更者，適用行為時之法律。但行為後之法律有利於行
    為人者，適用最有利於行為人之法律」之規定，係規範行為
    後法律變更所生新舊法律比較適用之準據法，於修正後刑法
    施行後，自應適用上開規定，為「從舊從輕」之比較；又比
    較新舊法時，應就罪刑有關之共犯、未遂犯、想像競合犯、
    牽連犯、連續犯、結合犯，以及累犯加重、自首減輕暨其他
    法定加減原因（如身分加減）與加減例等一切情形，綜其全
    部罪刑之結果而為比較後，再適用有利於行為人之法律處斷
    ，而不得一部割裂分別適用不同之新舊法，有最高法院24年
    度上字第4634號、29年度上字第964 號判例意旨及最高法院
    95年度第8 次刑事庭會議決議可資參照。
  (一)經查被告乙○○行為時之修正前刑法第41條第1 項前段規定
    ：「犯最重本刑為5 年以下有期徒刑以下之刑之罪，而受6
    個月以下有期徒刑或拘役之宣告，因身體、教育、職業、家
    庭之關係或其他正當事由，執行顯有困難者，得以1 元以上
    3 元以下折算一日，易科罰金。」，上開易科罰金折算標準
    ，並依被告行為時之修正前罰金罰鍰提高標準條例第2 條前
    段（現已刪除，下稱修正前罰金罰鍰提高標準條例第2 條）
    之規定，就其原定數額提高為100 倍折算1 日，則被告行為
    時之易科罰金折算標準，應以銀元100 元以上300 元以下折
    算1日 ，經折算為新臺幣後，應以新臺幣300 元以上900 元
    以下折算1 日。惟被告行為後之修正後刑法第41條第1 項前
    段則規定：「犯最重本刑為5 年以下有期徒刑以下之刑之罪
    ，而受6 個月以下有期徒刑或拘役之宣告者，得以新臺幣1
    千元、2 千元或3 千元折算一日，易科罰金。」，比較修正
    前後之易科罰金折算標準，以適用被告行為時之修正前刑法
    之規定，並同時引用被告行為時之修正前罰金罰鍰提高標準
    條例第2 條之規定，較有利於被告。再按修正前刑法第19條
    第2項 規定精神耗弱人之行為得減輕其刑，修正後同條項則
    規定行為時因精神障礙或其他心智缺陷，致其辨別行為違法
    或依其辨識而行為之能力，顯著減低者，得減輕其刑，故被
    告之行為不論依修正前後之規定，均得減輕其刑，並無較不
    利於被告，爰依修正前刑法第19條第2 項規定減輕其刑。故
    綜合上述比較後，以修正前刑法之規定有利於被告，從而揆
    諸前揭刑法第2 條第1 項前段規定，本案自應適用修正前刑
    法之規定。
  (二)末按被告行為後，刑法有關緩刑之規定雖亦經修正，惟緩刑
    之規定，並非關於行為可罰性之刑罰法律規範，而係屬刑之
    執行規範，應無刑法第2 條第1 項之適用，故犯罪在新法施
    行前，於修正後刑法施行後裁判，關於緩刑之宣告，自應適
    用裁判時刑法第74條之規定，此有最高法院95年度第8 次刑
    事庭會議紀錄可考。
三、核被告乙○○所為，係犯動產擔保交易法第38條之罪，原審
    據以論罪科刑，固非無見。惟查：
  (一)上訴人即被告乙○○，係智能不足且持有中華民國身心障礙
    手冊之輕度智障者，按95年9 月8 日行政院衛生署衛署照字
    第0952801549號公告之「身心障礙等級」規定，該智能障礙
    輕度之定義及等級認定，智商鑑定若採用魏氏兒童或成人智
    力測驗時，該輕度之智商範圍為55至69，而中度之智商範圍
    為40至54；若採比西智力量表，則該輕度之智力範圍為52至
    67 ， 而中度之智力範圍為36至51，其對外界之知覺、理會
    及判斷能力明顯低於一般人之平均程度，且控制能力亦有障
    礙，已達精神耗弱之程度，復有臺北榮民總醫院95年12月18
    日青少年心裡科門字第44483 號之診斷證明書1 份附卷可佐
    ，足證被告行為情狀異於常人，其語文智商為47，操作智商
    為43，總智商為47，該病名為「智能不足」，該智能或智力
    程度顯有退化之虞，有近於中度智能障礙，故被告因受罹患
    智能障礙之影響，致對於外界事務知覺、理會及判斷作用呈
    現較普通人之平均程度顯然減退，已達精神耗弱程度，應依
    修正前刑法第19條第2 項規定減輕其刑。原審判決就被告乙
    ○○責任能力之部分未予審酌，尚非允當。
  (二)按刑事審判旨在實現刑罰權之分配正義，故法院對於有罪被
    告之科刑，應符合罰刑相當之原則，使輕重得宜，罰當其罪
    ，此所以刑法第57條明定科刑時，應審酌一切情狀，尤應注
    意該條所列10款事項，以為科刑輕重之標準，並賦予法院裁
    量權。又如何量定其刑及是否宣告緩刑，固屬實體法上賦予
    法院得為自由裁量之事項，但此項裁量權之行使，並非得以
    任意或自由為之，仍應受一般法律原則之拘束，即必須符合
    所適用法律授權之目的，並受法律秩序之理念、法律感情及
    慣例等所規範。若違反比例原則、平等原則時，得認係濫用
    裁量權而為違法，有最高法院91年度台上字第5295號判決足
    資參照。次按動產擔保交易制度雖係以該動產為債權之擔保
    ，故不許債務人任意處分動產，但究係私人間之債權債務關
    係，應由債權人注重債務人之債信而決定是否與之成立該等
    契約，並據而選擇適當手段以確保債權之履行方為正途，國
    家刑罰過度介入私人民事債務糾葛無法達成預防及應報之目
    的，且易淪為債權人濫用其地位之工具，不儘符合手段目的
    必須相當之比例原則。
  (三)查本件上訴人即被告乙○○固有犯動產擔保交易法第38 條
    將動產擔保標的物遷移致債權人受有損害之罪，惟該行為以
    刑罰為制裁手段並未儘符合比例原則，有如上述，且上訴人
    係智能不足且持有中華民國身心障礙手冊之輕度智障者等情
    ，有上訴人乙○○提出之中華民國身心障礙手冊在偵卷第14
    頁附卷可查。原審未能審酌上述情狀，量處上訴人有期徒刑
    4 月，揆諸上揭說明，其刑罰權之裁量應認未能符合該法律
    秩序之理念及憲法上之比例原則。上訴意旨認量刑過重等情
    ，為有理由，原判決既有前揭可議之處，自屬無可維持，應
    由本院撤銷改判。爰審酌被告乙○○之素行尚可，無任何前
    科紀錄，及其犯罪之動機、目的、手段、所生之危害非鉅等
    一切情狀，分別量處如主文所示之刑，並諭知易科罰金之折
    算標準。末查，其前未曾受有期徒刑以上刑之宣告，有台灣
    高等法院被告全國前案紀錄表在卷可稽，又係因受其智能障
    礙影響所致，其對外界之知覺、理會及判斷能力明顯低於一
    般人之平均程度，且控制能力亦有障礙，本院因認暫不執行
    其刑為當，爰併諭知緩刑3 年，以勵自新。
據上論斷，應依刑事訴訟法第455 條之1 第1 項、第3 項、第36
9 條第1 項前段、第364 條、第299 條第1 項前段，動產擔保交
易法第38條，刑法第2 條第1 項前段、第11條前段、第74條第1
款，修正前刑法第19條第2 項、第41條第1 項前段，罰金罰鍰提
高標準條例第1 條前段、修正前罰金罰鍰提高標準條例第2 條，
判決如主文。
本案經檢察官高俊申到庭執行職務。
中　　華　　民　　國　　96　　年　　1 　　月　　2 　　日
                  刑事第一庭審判長法  官  林清吉
                                  法  官  雷雯華
                                  法  官  賴邦元
以上正本證明與原本無異。
本件不得上訴。
                                  書記官  張茹茵
中　　華　　民　　國　　96　　年　　1 　　月　　15　　日
附錄本案論罪科刑法條之依據：
動產擔保交易法第38條
動產擔保交易之債務人，意圖不法之利益，將標的物遷移、出賣
、出質、移轉、抵押或為其他處分，致生損害於債權人者，處三
年以下有期徒刑、拘役或科或併科6000元以下之罰金。
